【裁判字號】    89,上易,43
【裁判日期】    890628
【裁判案由】    返還土地等
【裁判全文】
臺灣高等法院高雄分院民事判決      八十九年度上易字第四三號
      上  訴  人    丙○○
      訴訟代理人    戴慕蘭律師
      複  代理人    楊雪貞律師
      被  上訴人    甲○○    .
                    乙○○    .
      右二人共同
      訴訟代理人    徐豐益律師
右當事人間請求返還土地等事件，上訴人對於中華民國八十九年一月三日臺灣高雄地
方法院八十七年訴字第四０六號第一審判決提起上訴，本院判決如左：
      主      文
上訴駁回。
第二審訴訟費用由上訴人負擔。
      事      實
甲、上訴人方面：
一、聲明：(一)原判決廢棄。(二)被上訴人在第一審之訴及假執行之聲請均駁回。(三)第一
    、二審訴訟費用由被上訴人負擔。
二、陳述：
  (一)緣上訴人於六十五年向案外人陸福隆購買坐落旗山鎮○○段二二三－二及二二三
    －四土地時，係包括其旁之二二三－一一及二二三－一０號土地即系爭土地在內
    ，因當時未鑑界，不知該部分土地屬另一地號，而出賣人交付之土地範圍係包含
    系爭土地，上訴人即在上填土改良後（註：系爭土地本為窪地）種植林木（註：
    上訴人經營園藝業），嗣被上訴人之父母巫正芳夫婦於六十七年取得系爭土地之
    所有權後，經鑑界測量，始發現系爭土地坐落之位置（註：系爭土地不在其所認
    知之購地範圍），雙方即起爭執，經協調後，上訴人同意以二萬九千元向巫正芳
    夫婦購買系爭土地，以占有改定方式交付系爭土地，並於六十八年十月六日委由
    周武記交付一萬五千元予巫正芳，僅約定尾款於辦理所有權移轉登記同時交付，
    並未約定何時給付尾款，業據證人周武記於另案（八十七年上字第一三四號）證
    述屬實，按給付無確定期限者，債務人於債權人得請求給付時，經其催告而未為
    給付時負遲延責任，又契約當事人之一方遲延給付者，他方得定相當期限催告其
    履行，如於期限內不履行時得解契約，民法第二百二十九條第二項及第二百五十
    四條分別定有明文，亦即未定給付期限之契約，須經二次定期催告，始生解約之
    效力，而上訴人並未違約，係巫正芳夫婦拒辦理過戶，上訴人為自保而行使同時
    履行抗辯，致雙方僵持下去，換言之，系爭土地買賣又無依契約性質或當事人之
    意思，非於一定時期為給付不能達契約目的之情事，故巫正芳夫婦未定相當期間
    催告上訴人履行，逕以存證信函表示解約，依法自不生解除契約之效力，亦為鈞
    院八十七年上字第一三四號民事確定判決所認定之事實（詳見判決書理由欄第五
    項）。詎原審不察，竟認定系爭土地之買賣契約不存在，顯非脫法行為，無違反
    誠信原則等語，而判決上訴人敗訴，其認事用法顯有未洽。
  (二)查系爭土地係被上訴人之父母巫正芳、巫陳鵠夫婦共同出賣予上訴人，並由上訴
    人占有使用至今，業據巫正芳於鈞院證述屬實，並有民事判決為憑，上訴人絕非
    無權占有。按「土地法第一百條房屋租賃之出租人收回房屋嚴定其要件，原為限
    制出租人任意收回房屋與保護承租人而設，倘聽任其於出租後，得隨時交由第三
    人以自用為由收回房屋，則土地法第一百條第一款之規定即等於具文，殊失立法
    原意，故房屋所有人將房屋出租後而將房屋所有權讓與他人者，受讓人不得以自
    用為由向承租人請求收回房屋。」最高法院八十五年台上字第一七九九號著有判
    決參照。亦即脫法行為（以迂迴之方法巧避法律規定之行為）無效，查被上訴人
    之父母巫正芳夫婦明知土地已出賣予上訴人，無法訴請返還土地，竟以贈與為由
    將系爭土地移轉登記被上訴人名下，利用被上訴人不受買賣契約之拘束，而以被
    上訴人名義來提起本件訴訟，顯係脫法行為，亦有違民法第一百四十八條之誠信
    原則，應可類推適用其法理，懇請  鈞院廢棄原審判決，並駁回被上訴人之請求
    。
  (三)末查上訴人於提起撤銷被上訴人與巫陳鵠間贈與一案雖受敗訴判決確定，惟該判
    決確有適用法規不當違法之處，茲分述如下，並供參酌：
  1.按物之出賣人，負交付其物於買受人，並使其取得所有權之義務，民法第三百四
    十八條第一項定有明文，亦即不動產買受人本於買賣契約有二大請求權，一為不
    動產之交付，一為不動產之所有權移轉登記。查上訴人與巫陳鵠間就系爭土地已
    成立買賣契約，並已交付上訴人占有使用至今，準此，上訴人之部分債權（不動
    產之交付，即占有使用系爭土地）已履行，目前仍由上訴人行使中。則上訴人之
    買賣債權自有保全之必要（上訴人就系爭土地本為有權占有，嗣因巫陳鵠之贈與
    行為而變成無權占有）上訴人本於民法第二百四十四條，第二百四十二條之規定
    ，請求撤銷巫陳鵠贈與系爭土地予被上訴人甲○○、乙○○之行為，並請求被上
    訴人甲○○、乙○○塗銷系爭土地之所有權移轉登記，自屬有理。該判決竟罔顧
    上訴人已占有使用土地之事實，而認定被上訴人得以請求權罹於消滅時為由拒絕
    給付，是上訴人之債權已無保全之必要云云，該判決認事用法，顯有未洽。另最
    高法院七十年度第七次民事庭會議雖作成決議：「債權人因請求權罹於消滅時效
    ，經判決敗訴確定，債權人不得再行使民法第二百四十四條之撤銷權」，惟該決
    議已清楚表明限於「債權人之債權因罹於消滅時效，經判決敗訴確定」之情形，
    亦即債權人之債權請求權尚未行使，不得不訴請法院判決債務人履行，經法院判
    決敗決敗訴已確定不能行使，自無保全之必要。換言之，上訴人之債權尚在行使
    中，自得行使民法第二百四十四條之撤銷權。
  2.次按「民法所定之消滅時效，僅以請求權為其客體，故就形成權所定之存續期間
    ，並無時效之性質。契約解除為形成權之一種，民法第三百六十五條第一項所定
    六個月之解除權存續期間，自屬無時效性質之法定期間」最高法院二十二年上字
    七一六號著有判例。又「我民法總則所定消滅時效之客體，係以請求權為限，並
    不及一切財產權，故民法第二百四十五條所定撤銷權得行使之期間，自係法定除
    斥期間」最高法院五十年台上字第四一二號著有判例，亦即民法第二百四十四條
    之撤銷並無消滅時效之適用，而本件撤銷權之行使未逾一年，上訴人之請求自屬
    有理。
三、證據：援用在原審之立證方法。
乙、被上訴人方面：
    被上訴人未於言詞辯論期日到庭，據其於準備程序期日到庭陳稱：
一、聲明：求為判決如主文所示。
二、陳述：除與原判決所載相同予以引用外，補稱：
    上訴人前訴訟請求撤銷被上訴人受贈系爭土地之所有權，業經判決敗訴確定。
三、證據：援用在原審之立證方法。
丙、本院依職權訊問證人巫正芳。
      理      由
一、被上訴人經合法通知，未於言詞辯論期日到庭，核無民事訴訟法第三百八十六條
    所列各款情形，依上訴人之聲請，由其一造辯論而為判決。
二、被上訴人主張，坐落高雄縣旗山鎮○○段二二三之一０地號之土地為被上訴人甲
    ○○所有，坐落同段二二三之一一地號之土地則為被上訴人乙○○所有，上訴人
    占用該二筆土地，在其上種植農作物，並設有工作物之事實，業據其提出土地所
    有權狀、地籍圖謄本為證，核屬相符，復為上訴人所不爭執，應堪信為真實。
三、被上訴人並主張，上訴人為無權占有，此部分則為上訴人所否認，辯稱：(一)系爭
    土地原為被上訴人父母巫正芳、巫陳鵠所有，曾出買予上訴人而交上訴人占有使
    用至今，並非無權占有(二)至巫正芳、巫陳鵠將系爭土地贈與被上訴人，顯係故意
    以贈與迴避買賣契約之拘束，為脫法行為，有違民法第一百四十八條誠實信用原
    則，被上訴人既均為巫正芳、巫陳鵠之子，自知悉系爭土地上訴人本為有權占有
    ，則本件被上訴人行使權利亦有違誠信原則云云。
四、經查，上訴人之父母巫正芳、巫陳鵠與上訴人間於民國七十一年十一月間就系爭
    土地訂有買賣契約，此為兩造所不爭執，且經證人即被上訴人之父巫正芳證述無
    誤，固堪認定，惟據證人巫正芳另證稱，伊賣地給上訴人二萬九千元，是要賣清
    的，但上訴人叫周武記拿了一萬五千元來，並表示翌日是星期日，後天星期一再
    拿餘款來付，結果沒有來，伊催討多次並等了三個月，不得已於六十九年一月十
    四日發存證信函解除契約等語，並提出六十九年一月十四日之存證信函一份為證
    ，查，巫正芳於與上訴人商談買賣系爭土地之前因發現系爭土地遭上訴人占用，
    即以存證信函通知上訴人於收受存證信函後一個月內解除占有，逾期依法訴追，
    有六十八年五月十日之存證信函為證，是在此情形下可見系爭土地係上訴人要求
    巫正芳讓其價購而勿要求其搬遷，且，此種買賣亦以約定付款日期較合乎常理，
    上訴人亦承認巫正芳有向其催討，惟伊恐若先付清價金，巫正芳不登記給伊，故
    伊先不付清尾款等語，且上開六十九年一月十四日之存證信函記載「：：台端委
    託周武記先生於民國六十八年十月六日交付定金新台幣一萬五千元整，並約定於
    六十八年十月八日一次交付金額殘餘款一案，已逾三個月，不按期付款，雖經催
    促數次均不履行約定諾言，依約視為違約，同時解除本件買賣契約」等語。
    如上所述，可見巫正芳與上訴人之代理人約定於六十八年十月八日先由上訴人付
    清價金始願登記給上訴人，上訴人因恐付清價金後巫正芳仍不登記給上訴人故遲
    不付清價金，巫正芳嗣給予上訴人三個月之期限，上訴人仍未給付餘款，巫正芳
    乃解除契約至為明確，周武記雖於另案（本院八十七年上字第一三四號丙○○與
    乙○○、巫陳鵠間撤銷贈與行為事件）證稱，當時並未約定何時給付尾款云云，
    惟查，此種情形竟未約定付款期限殊與常理有違，故其證言不足採取。從而巫正
    芳與上訴人間之買賣契約已合法解除堪以認定。至本院上開八十七年上字第一三
    四號民事判決雖於理由欄內及巫正芳與上訴人間之買賣契約尚未合法解除云云
    ，惟此為理由內之論述，並非該件之訴訟標的，自無既判力，本院自不受其拘束
    。
五、次查，上訴人與巫正芳間之買賣契約係於民國六十八年十月間訂立，巫正芳迄民
    國八十五年九月間始將系爭土地辦理贈與其子即被上訴人甲○○、乙○○，距其
    售予上訴人已將近十七年之久，且巫正芳係民國二十七年十二月生，迄八十五年
    九月止已將近六十歲，是巫正芳證稱，因身體不好，無法耕作，才將土地登記給
    二個兒子，女兒說他們不要等語，是顯見巫正芳將系爭土地登記予上訴人係我國
    農業社會常有之生前分田產給兒子之析產行為，尚難指為脫法行為或行使權利有
    違反誠信原則之情事。
六、綜上所述，上訴人所辯，並不足採取，原審為上訴人敗訴之判決，並分別准兩造
    供擔保後宣告假執行或免為假執行，核無不合，上訴意旨求予廢棄改判，為無理
    由，應予駁回。
七、本件事證已明，上訴人其餘攻擊防禦方法與判決之結果不生影響，故不論述，併
    此明。
八、據上論結，本件上訴為無理由，依民事訴訟法第四百六十三條、第三百八十五條
    第一項前段、第四百四十九條第一項、第七十八條，判決如主文。
中      華      民      國    八十九    年      六      月    二十八    日
                                      臺灣高等法院高雄分院民事第五庭
~B1審判長法官  林健彥
~B2法      官  李炫德
~B3法      官  黃科瑜
右為正本係照原本作成。
不得上訴。
中      華      民      國    八十九    年      七      月      四      日
~B法院書記官  黃富美
                                                                      ＢＤ


司法院資訊處製作；財團法人民間司法改革基金會備份。
